臺灣高等法院臺中分院刑事判決　　　　　　　　　九十三年度上訴字第一九六六號
　　上　訴　人　臺灣台中地方法院檢察署檢察官
　　被　　　告　乙○○
　　　　　　　　戊○○
　　右　一　人
　　選任辯護人 王信雄
右上訴人因被告常業重利等案件，不服臺灣台中地方法院九十三年度訴字第一八○六
號中華民國九十三年十月二十日第一審判決（起訴案號：臺灣台中地方法院檢察署九
十二年度偵字第二四三一八號），提起上訴，本院判決如左：
    主      文
原判決關於被告乙○○部分撤銷。
乙○○乘他人急迫貸以金錢，而取得與原本顯不相當之重利，處拘役伍拾日，如易科
罰金，以參佰元折算壹日。
其餘上訴駁回。
    事      實
一、乙○○為設於臺中市○○路○段九百八十七號「大明當舖」之實際負責人，並借
    用戊○○名義辦理當舖營利事業登記，於九十二年九月二十五日十八時許，趁甲○○需錢孔急，前往當舖欲以汽車借款，竟乘甲○○需錢急迫之際，貸予新台幣
    （下同）十五萬元，並收取每月一萬五千元之高利，另因林盈臻欲原車使用，另
    加收每日五百元即每月一萬五千元之費用，換算週年利率為百分之二百四十，並
    同時要求甲○○簽立借款借據、借車切結書、另提供黃艷瑾所簽發之面額十五萬
    元支票一紙、行車執照正本及預先簽立汽車買賣合約書供作擔保，據此取得與原
    本顯不相當之重利，嗣經甲○○報警而為警循線查獲上情。
二、案經甲○○訴由臺中市警察局第三分局報請台灣台中地方法院檢察署檢察官偵查
    起訴。
    理      由
一、訊據上訴人即被告乙○○雖坦承告訴人於右揭時地前往當舖借款十五萬元，其向
    告訴人收取每萬元每月一萬五千元之利息及每日五百元之費用，並由告訴人簽立
    借款借據、借車切結書、另提供黃艷瑾所簽發之面額十五萬元支票一紙、行車執
    照正本及預先簽立汽車買賣合約書供作擔保等情，然矢口否認有何重利犯行，並
    辯稱：因告訴人要原車使用，所以本件係以汽車買賣之方式與告訴人交易，並非
    借款，故並無重利行為云云。惟查：
  (一)被告乙○○係大明當舖實際負責人，因其有前科，故以被告戊○○名義辦理營利
    事業登記，惟戊○○並未參與當舖業務，均係由被告乙○○擔任實際負責人等情
    ，業經被告乙○○於原審及本院供述甚明，核與被告戊○○於原審、本院供述情
    節相符，復核與證人即大明當舖職員魏禎良於原審證稱：其係向被告乙○○應徵
    而於九十二年三月份受僱於被告乙○○，當舖內除被告乙○○外，並無其他人負
    責，被告戊○○很久才去當舖一次，且係去店內聊天，曾看過被告乙○○拿三萬
    元作為被告戊○○擔任名義負責人之車馬費等情，足見被告乙○○確實為大明當
    舖之實際負責人，被告戊○○僅係名義負責人，並未與被告乙○○參與前揭貸款
    給告訴人甲○○之行為，核先敘明。
  (二)告訴人於右揭時地係前往當舖辦理汽車借款，並向被告乙○○借得十五萬元，利
    息每月一萬五千元，借款時已經預扣一萬五千元，實拿十三萬五千元，另因告訴
    人原車使用，被告乙○○另向告訴人收取每日五百元之費用，並由告訴人簽立借
    款借據、借車切結書、另提供黃艷瑾所簽發之面額十五萬元支票一紙、行車執照
    正本及預先簽立汽車買賣合約書供作擔保等情，業為被告乙○○坦承不諱，核與
    告訴人甲○○指訴情節相符，並有借款借據、借車切結書、黃艷瑾所簽發之面額
    十五萬元支票、行車執照正本及汽車買賣合約書影本各一份附於偵查卷內可稽，
    再參諸大明當舖招牌即以「汽車借款、原車可用」等字招攬生意，亦有照片兩幀
    附於九十三年度警聲搜字第八九號卷可稽（見該卷第二八頁），故告訴人向被告
    乙○○辦理上開汽車借款之事實應堪認定。被告乙○○辯稱本案係汽車買賣云云
    ，顯不足採信。
  (三)又被告乙○○借款十五萬元予告訴人，收取利息為每月一萬五千元，另以租金名
    義收取每日五百元即每月一萬五千元，本院認告訴人既係辦理汽車借款，又提供
    上開借款同額支票、行車執照正本及預先簽立汽車買賣契約書供作擔保，則被告
    另以租金為名收取每日五百元之費用，實與借款利息無異，故仍應計算為借款利
    息，故被告向告訴人所收取之利息，僅以被告乙○○所稱之利息每月一萬五千元
    ，換算週年利率已高達百分之一百二十，如再計入其假藉租金名義所收取之每月
    一萬五千元，每月共計收取三萬元，換算週年利率更高達百分之二百四十，顯屬
    高利無訛，故被告乙○○趁告訴人需錢急迫之際，貸予款項並收取顯屬高利之犯
    行應堪認定。被告乙○○所辯顯不足採信。
二、核被告乙○○所為，係犯刑法第三百四十四條之重利罪。檢察官起訴雖認被告乙○○涉犯刑法第三百四十五條之常業重利罪云云，惟本院認被告乙○○僅有上開
    貸款予告訴人甲○○部分有重利犯行，其餘公訴人所指貸款予丙○○、丁○○部
    分，尚難認有重利犯行（詳如後述），則被告僅有一次重利犯行，尚難僅以其係
    經營當舖為業即推認其有常業重利犯行，起訴法條顯有未洽，應予變更。另公訴
    事實認被告乙○○與被告戊○○有共同正犯之關係，本院認被告戊○○僅係當舖
    名義負責人，尚乏積極證據證明被告戊○○就上開貸款予告訴人甲○○之重利犯
    行間，與被告乙○○有何犯意聯絡或行為分擔，公訴事實亦有誤會，附此敘明。
    原審判決疏未詳酌，逕認被告乙○○此部分犯罪不能證明而諭知無罪判決，顯有
    未洽，檢察官就此部分之上訴為有理由，自應由本院就被告乙○○部分撤銷改判
    。爰審酌被告經營汽車借款，告訴人既已提供充分擔保，竟仍收取高利，惟其重
    利行為僅有一次，危害社會經濟秩序尚非重大，於本院審理期間，經法官勸諭後
    已與告訴人達成和解，並將汽車返還告訴人，亦有和解書一份在卷足憑，犯後雖
    未坦承犯行，然態度並無不佳等一切情狀，從輕量處如主文第二項所示之刑，併
    諭知易科罰金之折算標準。
三、公訴意旨另以：(一)被告乙○○另涉嫌於九十二年十月十日、十二月一日分別貸款
    予丙○○、丁○○四萬、五萬元，並分別收取每萬元每月四百元之利息，並分別
    加收一千五百元及二千元之倉棧費，趁丙○○、丁○○急迫之際，收取重利，亦
    另涉有常業重利犯嫌云云；(二)被告乙○○於告訴人甲○○提供其所有車牌號碼為
    ３Ｑ—０８９０號自用小客車辦理汽車借款時，明知未得甲○○同意，應不得擅
    自處分上開車輛，竟偽刻甲○○印章一枚，於九十二年十月一日，持先前因辦理
    汽車借款所保管之甲○○身分證影本、汽車新領牌照登記書及汽車行照影本等物
    ，委託不知情之林秀月代辦汽車動產抵押設定登記事宜，林秀月因誤認乙○○已
    得甲○○授權，而代為填具動產抵押契約書，在動產抵押契約書上之債務人及抵
    押物提供人二欄上，代為填上「甲○○」署名二枚，並加蓋甲○○之印章。嗣林
    秀月持前開偽造之動產抵押契約書及相關資料，並在動產擔保交易動產抵押設定
    登記申請書上，代為填上「甲○○」之署名三枚，同時加蓋甲○○之印章，向交
    通部公路總局嘉義區監理所雲林監理站辦理動產擔保交易動產擔保設定，使監理
    站承辦之公務員審核各項應備證件均符合後，即在職務上所掌管之車籍查詢電腦
    系統中鍵入３Ｑ—０８９０號自用小客車於九十二年十月一日辦理動產擔保交易
    動產擔保設定之不實事項，足以生損害於甲○○及監理機關對汽車管理之正確性
    ，因認被告乙○○此部分另涉犯刑法第二百十六條、二百十條之行使偽造私文書
    罪、刑法第二百十四條之使公務員登載不實罪及刑法第二百十七條第一項之偽造
    印章、署押罪嫌云云。訊據上訴人即被告乙○○堅決否認有上開犯行，經查：
  (一)按犯罪事實應依證據認定之，無證據不得認定犯罪事實；不能證明被告犯罪或其
    行為不罰者應諭知無罪之判決，刑事訴訟法第一百五十四條第二項及第三百零一
    條第一項分別定有明文。又按認定犯罪事實所憑之證據，雖不以直接證據為限，
    間接證據亦包括在內，然而無論直接證據或間接證據，其為訴訟上之證明，須於
    通常一般人均不致有所懷疑，而得確信其為真實之程度者，始得據為有罪之認定
 ，倘其證明尚未達到此一程度，而有合理之懷疑存在時，即難遽採為不利被告之
    認定，此已有最高法院七十六年度台上字第四九八六號判例可資參照。又按當舖
    業收取利息，年率最高不得超過百分之四十八；又當舖業除計收利息及倉棧費外
    ，不得收取其他費用；前項倉棧費之最高額，不得超過收當金額百分之五，當舖
    業法第十一條第二項、第二十條分別定有明文。
  (二)證人丙○○於偵查、原審均證稱：其前揭向被告乙○○借款四萬元，車押在那邊
    ，利息每萬元收四百元，除此外必須繳納每月一千五百元之停車費用，利息每月
    繳一次，沒有預扣，約定三個月內繳清本金，如本金繳清就可以將車開走，伊到
    大明當舖典當借錢有二次，二次利息方式都一樣等情（見偵查卷第七一頁、原審
    卷第六七頁），於本院到庭亦證述同前所述（見本院卷第六九頁）；另證人丁○○於偵查證稱：九十二年十二月初向被告乙○○借款五萬元並留車，每月利息每
    萬元四百元，十二月底就繳第一次利息二千元，除此外沒有其他費用，利息每個
    月繳一次，約定三月底繳清，伊是第一次典當等情（見偵查卷第七○頁），於原
    審證稱：伊向被告乙○○借五萬元，每月利息每萬元四百元，另外加收一千五百
    元之車輛保管費，利息二千元有先扣，當天實拿六千五百元等情（見原審卷第六
    九頁）；於本院到庭則證稱：借款五萬元，每萬元每月四百元，每一個月後再付
    利息，利息沒有預扣，還有汽車保管費，多少錢已忘記，汽車保管費也是一個月
    滿後才付等情（見本院卷第七九頁），則從證人二人上開證詞可知，渠二人向被
    告乙○○典當汽車借款，被告乙○○僅收取每月每萬元四百元之利息、汽車保管
    費即倉棧費每月一千五百元，分別換算結果，利息利率為週年利率為百分之四十
    八、倉棧費為借款金額之百分之三十六或四十五，即符合前揭當舖業法第十一條
    第二項、第二十條之規定，故尚難認有何重利犯行。證人丁○○雖於原審曾證稱
    被告乙○○於借款時曾預扣利息，惟其於本院又改稱未預扣利息，本院審之其於
    本院對於倉棧費用之收取仍如實證述，且證述不記得金額多寡一節，如證人丁○○於本院之證述係事先與被告乙○○勾串，證述內容當會明確有利於被告乙○○
    ，不致於坦承因記憶模糊而不知倉棧費用之金額，可見證人丁○○於本院之證詞
    並非刻意與被告乙○○勾串而為，故其於本院證稱並未預扣利息一節，亦非完全
    無可採信。至於證人丁○○對於有無預扣利息一節，於本院之供述與原審不一致
    ，其原因或因證人丁○○記憶不清所致，本院認本案既無其他證據足資證明被告
    乙○○借款時曾預扣利息，依無罪推定原則，本院自應採認證人丁○○於本院證
    詞，認定被告乙○○並未預扣利息，從而亦無礙於本院對於被告乙○○收取利息
    之認定。
  (三)告訴人甲○○雖指稱，其於借款時，並未同意被告乙○○將其所有上開車輛辦理
    動產擔保抵押云云，惟查：告訴人甲○○向被告乙○○借款時，因欲原車使用，
    故曾預先簽立汽車買賣合約書等情，業經告訴人陳述明確，核與被告乙○○所供
    相符，並有上開合約書影本一紙在卷足憑（見偵查卷第二八頁），本院審之上開
    合約書附註(六)記載「該車過戶日期延至十月二十五日，汽車暫借甲方使用，為確
    保乙方權益，甲方同意先辦理動產抵押設定，並交付行照、牌照登記書，因不克
    前往特授權乙方交代辦人全權代理簽名用印及處理設定事宜」等文字，雖告訴人
    甲○○於偵查中指稱其於上開合約書上簽名時，契約是空白，而且也無約定要去
    辦理動產抵押云云（見偵查卷第四○頁），本院審之告訴人所指上開情形於經驗
    法則上雖不無可能，然依另一經驗法則，常人於契約文書上簽名時，均會要求契
    約內容明確記載，以保障自身權益，鮮少於空白契約書上簽名用印，本院認被告
    所提出之上開合約書，既經告訴人親自簽名捺印，而合約書上又明確記載上開特
    約文字，而經驗法則上告訴人之指訴情節與被告所辯稱情節均有可能，再審諸本
    件被告乙○○於借款後又同意告訴人原車使用，告訴人雖預先簽立汽車買賣契約
    書，以便被告乙○○於借款期限屆滿告訴人仍未還款時，逕行辦理買賣移轉手續
    ，然而於借款期間內，被告乙○○仍承擔告訴人將汽車出賣他人之風險，從而被
    告乙○○於告訴人要求原車使用時，一併要求告訴人設定動產抵押，保障權益，
    亦與常情相符，故本院認本案既查無其他積極證據足資證明，上開動產抵押之附
    註文字係被告乙○○事後未經告訴人同意所加記，則審酌前述經驗法則認定事實
    時，依無罪推定原則，仍應採有利於被告乙○○之認定，亦即上開合約書上文字
    係經告訴人同意所訂定。從而本件上開合約書上既有約明同意並授權被告乙○○
    辦理動產抵押，故被告乙○○即無公訴人前揭所指之偽造文書犯行。
  (四)綜上所述，本院認並無積極證據足資讓本院對於前揭公訴事實之心證達於毫無合
    理懷疑之程度，從而本件被告乙○○前揭部分之犯罪即屬無法證明，原審就此部
    分亦認定被告乙○○犯罪不能證明，雖無不當，然此部分與本院前揭認定有罪部
    分有裁判上一罪之關係，故仍應一併撤銷，且不另為無罪之諭知。
四、公訴意旨另以：被告戊○○為大明當舖負責人，與被告乙○○共同基於常業重利
    之犯意聯絡，利用甲○○、丙○○及丁○○等人需款周轉而陷於急迫之際，分別
    於民國九十二年十二月二十五日、同年十月十日及同年十二月一日，在「大明當
    舖」內以汽車借款之方式貸以新台幣（下同）十五萬元、四萬元及五萬元現金款
    項。其貸款方式為借款人每借款一萬元，以每個月為一期，每期利息為一千元或
    四百元不等，換算週年利率為百分之一百二十及百分之四十八，另丙○○及丁○○部分又加收一千五百元及二千元之倉棧費。甲○○於「大明當舖」放款時先預
    扣第一個月利息一萬五千元，丙○○及丁○○則於借款當月月底繳付第一個月利
    息，並均同時要求借款人簽發與借款同額之支票、本票或提供車輛供作擔保，恃
    此取得與原本顯不相當之重利，並以此為常業，故涉嫌刑法第三百四十五條之常
    業重利犯嫌云云。訊據上訴人即被告戊○○堅決否認有何常業重利犯行，並辯稱
    伊僅係大明當舖之名義負責人，從未參與當舖業務之經營等語。經查：被告乙○○於原審、本院均供稱：伊才是大明當舖之實際負責人，因伊有前科，才以每月
    三萬元之代價商請被告戊○○擔任名義負責人辦理當舖登記，被告戊○○並未參
    與當舖業務之經營等情，核與證人魏禎良於原審前揭證詞相符，且證人即借款人
    甲○○、丙○○、丁○○均證稱借款時，被告戊○○並未經手，亦未看見被告戊○○等情，從而被告戊○○其僅係大明當舖名義負責人一節即堪採信。從而被告
    戊○○既僅係名義負責人，而被告乙○○所經營之當舖內容，亦包含合法之當舖
    業務，此參酌本院前述有關貸款予證人丙○○、丁○○部分即足證之，而被告乙○○貸款給告訴人甲○○時，被告戊○○又未在場，亦未參與，故本院即無積極
    證據足資證明被告戊○○就被告乙○○上開貸款予告訴人甲○○之重利犯行，有
    何犯意聯絡或行為分擔，從而被告戊○○此部分犯行應屬不能證明，原審據此諭
    知被告戊○○無罪之判決，其理由雖有未當，然結論並無不符，檢察官上訴仍指
    被告戊○○與被告乙○○為共同正犯，為無理由，此部分上訴應予駁回。
五、據上論斷，應依刑事訴訟法第三百六十八條、第三百六十九條第一項前段、第三
    百六十四條、第三百條、第二百九十九條第一項前段，刑法第三百四十四條、第
    四十一條第一項前段、罰金罰鍰提高標準條例第一條前段、第二條，判決如主文
    。
本案經檢察官己○○到庭執行職務。
中      華      民      國      九十四     年     二      月     三     日
                                臺灣高等法院臺中分院刑事第八庭
                                      審判長法  官  羅  得  村
                                            法  官  巫  政  松
                                            法  官  陳  毓  秀
右正本證明與原本無異。
檢察官得上訴，被告不得上訴。
如不服本判決應於收受送達後十日內向本院提出上訴書狀，其未敘述上訴之理由者並
得於提起上訴後十日內向本院補提理由書（均須按他造當事人之人數附繕本）。
                                            書記官  顏  子  良
中      華      民      國      九十四     年     二      月     三     日
附錄本案論罪科刑主要法條：
刑法第三百四十四條：
乘他人急迫、輕率或無經驗貸以金錢或其他物品，而取得與原本顯不相當之重利者，
處一年以下有期徒刑、拘役或科或併科一千元以下罰金。
                                                                        Ｉ
